臺灣士林地方法院刑事判決
110年度金訴字第64號
公  訴  人  臺灣士林地方檢察署檢察官
被      告  蘇政宇


上列被告因詐欺等案件，經檢察官提起公訴（109年度偵字第187
17號），被告於本院審理時就被訴事實為有罪之陳述，經本院合
議庭裁定由受命法官獨任以簡式審判程序審理後，茲判決如下：
    主  文
蘇政宇幫助犯洗錢防制法第十四條第一項之洗錢罪，處有期徒刑
貳月，併科罰金新臺幣壹萬元，罰金如易服勞役，以新臺幣壹仟
元折算壹日。
    事  實
一、蘇政宇明知現今社會物流發達，如要寄送或收受包裹，基於
    費用及便利性考量，一般人應該會選擇至郵局或便利商店以
    宅配或到店取貨方式處理，正常狀況下沒有理由委由不熟識
    之他人前往收取後再交付之，如為不熟識之人向他人收取包
    裹後，再轉交之，包裹中可能是與犯罪有關的物品，而現今
    社會詐欺犯罪猖獗，包裹中極有可能就是人頭帳戶的存摺與
    提款卡及密碼等物，若協助領取後交付他人，可能會幫助他
    人犯詐欺取財罪，也可能幫助犯罪者以人頭帳戶製造金流斷
    點而掩飾或隱匿其詐欺犯罪所得之來源或去向，蘇政宇卻基
    於縱使幫助他人犯詐欺取財罪及幫助犯罪者隱匿犯罪所得去
    向也無所謂之不確定故意，真實姓名、年籍不詳、綽號「An
    gel」之人於民國109年8月18日19至20時許，以通訊軟體「T
    elegram」聯絡蘇政宇，指示蘇政宇前往臺北市○○區○○路000
    號隆美窗簾門市旁收取包裹，蘇政宇遂於同日23時30分許至
    上開地點，向詹心慧（遭騙取帳戶資料，無證據證明蘇政宇
    知悉此情，理由詳如後述不另為無罪諭知部分）收取裝有華
    南銀行帳號：000-000000000000號帳戶(下稱華南銀行帳戶)
    之存摺、提款卡及密碼之包裹(下稱系爭包裹)，再依指示將
    系爭包裹轉交予「Angel」。嗣「Angel」所屬詐欺集團成員
    取得詹心慧上開華南銀行帳戶資料後，即意圖為自己不法所
    有，基於詐欺取財之犯意，分別向附表所示林哲億等人，於
    附表所示時、地，以附表所示方式施用詐術，致林哲億等人
    陷於錯誤，而依指示將款項匯入詹心慧之華南銀行帳戶。嗣
    詹心慧及附表所示林哲億等人發覺受騙，報警處理，始循線
    查悉上情。
二、案經詹心慧、林哲億、劉妤庭、黃清安訴由臺北市政府警察
    局南港分局報告臺灣士林地方檢察署檢察官偵查起訴。
    理  由
壹、證據能力
一、供述證述部分：按簡式審判程序之證據調查，不受第159條
    第1項之限制，刑事訴訟法第273條之2定有明文，是於行簡
    式審判程序之案件，被告以外之人於審判外之陳述，除有其
    他不得作為證據之法定事由外，應認具有證據能力。本判決
    所援引被告以外之人於審判外之陳述，因本案採行簡式審判
    程序，復無其他不得作為證據之法定事由，依上說明，應認
    均具有證據能力，合先敘明。
二、非供述證據部分：至於卷內所存經本院引用為證據之非供述
    證據部分，與本件待證事實間均具有關連性，且無證據證明
    係公務員違背法定程序所取得，是依刑事訴訟法第158條之4
    之反面解釋，自有證據能力。
貳、認定事實所憑之證據及理由
一、前揭事實，業據被告蘇政宇於本院審理時坦承不諱（見本院
    110年度金訴字第64號卷〈下稱本院卷〉第124頁、第126頁）
    ，核與告訴人林哲億、劉妤庭、黃清安於警詢中之證述（見
    臺灣士林地方檢察署109年度偵字第18717號卷〈下稱偵卷〉第
    22-25頁、第28-31頁、第33-35頁）、同案被告羅于珊於警
    詢及偵查中之供述（見偵卷第13-18頁、第162-167頁）相符
    ，並有告訴人林哲億之郵政自動櫃員機交易明細表（見偵卷
    第102頁）、告訴人劉妤庭之網路轉帳之匯款交易結果單據
    、與LINE名稱「PICTE百達線上客服」之對話紀錄擷圖、告
    訴人劉妤庭之安泰銀行、郵局存簿封面影本、LINE名稱「老
    麥」之個人頁面、HUNTER獵金團隊廣告影本（見偵卷第80-8
    6頁、第89頁、第91-92頁）、告訴人黃清安109年8月30日與
    金融機構簽立之切結書影本（見偵卷第115頁）、被告前往
    領取包裹之現場監視器畫面翻拍照片、被告之車輛詳細資料
    報表、雙向通聯紀錄（門號0000000000號）、被告持用之行
    動電話數位採證報告、門號0000000000通聯調閱查詢單（見
    偵卷第45-57頁、第137頁、第145-159頁、第172-188頁、第
    190-235頁、第241-321頁）附卷可稽，足認被告前開出於任
    意性自白與事實相符，應堪採認。
二、綜上所述，本件事證明確，被告犯行堪以認定，應予依法論
    科。
參、論罪科刑 
一、論罪部分：　　
  ㈠按刑法上之幫助犯，係指以幫助他人犯罪之意思，對於他人
    犯罪資以助力，使之易於實行或完成犯罪，而未參與實行犯
    罪構成要件之行為者而言，亦即幫助犯必以幫助他人犯罪之
    意思而參與犯罪，其所參與者，又為犯罪構成要件以外之行
    為，始克當之。查被告受「Angel」之託前往上開地點向詹
    心慧收取內有華南銀行帳戶存摺、提款卡及密碼之包裹，再
    交給「Angel」，致詹心慧之華南銀行帳戶遭「Angel」所屬
    詐欺集團作為詐騙如附表編號1 至3 所示告訴人林哲億等人
    之用，係對於詐欺集團成員遂行詐欺取財、掩飾或隱匿犯罪
    所得等犯行資以助力，是核被告所為，係犯刑法第30條第1 
    項前段、第339 條第1 項之幫助詐欺取財罪及刑法第30條第
    1 項前段、洗錢防制法第14條第1 項之幫助洗錢罪。
  ㈡起訴書雖認被告構成刑法第339 條之4 第1 項第2 款之三人
    以上共同詐欺取財罪、洗錢防制法第14條第1 項之洗錢罪之
    共同正犯，惟由卷內證據尚難認定被告已加入詐欺集團，與
    集團成員共同謀劃犯罪並在犯罪計畫中擔任取簿手（共同正
    犯），抑或僅是單純受他人委託領取包裹而未共同謀劃犯罪
    （幫助犯），在沒有足夠證據的情況下，依「罪疑唯輕」原
    則，應做對被告有利的認定，因此本院認定被告並未加入詐
    欺集團，僅構成刑法第30條第1 項之幫助犯。另由被告之供
    述，被告始終僅與「Angel」接洽，且依卷內其他證據，亦
    無從認定尚有其他詐欺集團成員與被告接觸，故尚難認定被
    告主觀上知悉最終使用詹心慧之人頭帳戶進行詐騙的是成員
    在3 人以上之詐欺集團，故基於「罪疑唯輕」原則，本院只
    能認定被告是將所領取的包裹交給某不詳人士，主觀上並無
    幫助三人以上共犯詐欺取財罪之故意，應僅論以幫助（普通
    ）詐欺取財罪。起訴書所認定之法條在事實上有上開無法證
    明之處，故本院依刑事訴訟法第300 條之規定，在社會事實
    同一並且無礙被告訴訟上的防禦權之情況下，變更起訴法條
    。
二、罪數與競合：
    被告以一次收取、交付前開帳戶資料之單一幫助行為，幫助
    詐欺集團成員先後詐騙如附表編號1 至3 所示告訴人之財物
    ，係以一行為同時觸犯數個幫助詐欺取財罪及幫助一般洗錢
    罪，為想像競合犯，應依刑法第55條之規定，從一重論以一
    幫助洗錢罪。
三、刑之減輕：
  ㈠被告於本院審判中自白幫助洗錢犯行，應依洗錢防制法第16
    條第2 項規定減輕其刑。
  ㈡被告係以幫助之意思，對正犯資以助力而未參與上開犯罪構
    成要件行為之實行，為幫助犯，其犯罪情節及惡性，與實行
    犯罪之正犯不能等同評價，爰依刑法第30條第2 項規定，按
    正犯之刑減輕之，並依刑法第70條之規定遞減之。
四、爰以行為人之責任為基礎，審酌被告雖非實際遂行詐欺取財
    、洗錢犯行之人，然其輕率為他人收取、交付上開金融帳戶
    ，容任他人從事不法使用，助長詐欺犯罪風氣之猖獗，嚴重
    危害財產交易安全與社會經濟秩序，惟念被告犯後終能坦承
    犯行，並主動賠償告訴人林哲億、劉妤庭、黃清安於本案所
    受損害全額，有匯款單據3紙在卷可稽（見本院卷第139-141
    頁），足見其確具悔意，犯後態度良好，兼衡酌被告之品性
    素行、犯罪動機、目的、手段、被害人數及遭詐騙之金額、
    查無證據證明被告有何取得對價之情形，暨被告自陳為高中
    肄業之智識程度、現從事溫室小番茄之種植工作、月薪約新
    臺幣3萬元、未婚、無子女、無須扶養他人之家庭經濟狀況
    等一切情狀，量處如主文所示之刑，並就罰金刑部分，諭知
    易服勞役折算標準。又被告所犯幫助一般洗錢罪，其法定本
    刑之最重本刑已逾有期徒刑5 年，不符刑法第41條第1 項所
    定犯最重本刑為5 年以下有期徒刑以下之刑之罪始得易科罰
    金之規定，是本判決就被告所犯幫助一般洗錢罪之宣告刑，
    不得併予宣告易科罰金之折算標準，惟執行檢察官仍可審酌
    被告是否得依刑法第41條第3項之規定易服社會勞動，附此
    敘明。
肆、沒收
一、被告雖承認本案犯行，然否認就此部分有何實際獲得報酬之
    情事，復依卷內現存事證，查無被告在實現上開犯罪構成要
    件過程中獲取任何歸屬於被告之財物或財產上利益，是本件
    就此部分尚不生宣告犯罪所得沒收或追徵價額之問題。
二、按犯洗錢防制法第14條之罪，其所移轉、變更、掩飾、隱匿
    、收受、取得、持有、使用之財物或財產上利益，沒收之，
    洗錢防制法第18條第1 項前段定有明文。此規定係採義務沒
    收主義，惟該條文並未規定「不問屬於犯罪行為人與否」均
    沒收之，自仍以屬於被告所得管領、處分者為限，始應予以
    沒收。查被告收取上開帳戶後交由他人使用，業經本院依積
    極證據詳加認定如上，而告訴人等3人遭詐騙之款項，已經
    由詐欺集團成員提領，非屬被告所有，亦非在被告實際掌控
    中，是其就上開所隱匿之財物既不具所有權及事實上處分權
    ，自無從依洗錢防制法第18條第1項規定宣告沒收。
伍、不另為無罪諭知部分
一、公訴意旨另以：被告與所屬詐欺集團成員基於詐欺取財之犯
    意聯絡，先由姓名、年籍不詳，臉書暱稱「鄭博文」之詐欺
    集團成員，以借款為由詐騙詹心慧交付其申請之華南銀行帳
    戶存摺、提款卡及密碼等資料，再由被告前往指定地點向詹
    心慧收取上開帳戶資料，因認被告就詹心慧之華南銀行帳戶
    部分，亦構成刑法第339 條之4 第1 項第2 款之三人以上共
    同詐欺取財罪嫌。
二、經查，詹心慧因在臉書網站上看見「鄭博文」刊登的借款廣
    告，遂透過通訊軟體向對方詢問，對方告知因為還款需要帳
    戶，所以要交出帳戶存摺、提款卡及密碼云云，詹心慧因而
    陷於錯誤，於109 年8 月18 日23時30分許，將其華南銀行
    帳戶之存摺、提款卡及密碼交付予被告等事實，有詹心慧在
    警詢之證述可參（見偵卷第19至20頁），詹心慧因交付上開
    帳戶資料而涉犯詐欺案件，並經臺灣士林地方檢察署檢察官
    以109年度偵字第19573號、第19657號、第20175號為不起訴
    處分確定，亦有上開不起訴處分書在卷可稽（見本院卷第13
    3-136頁），故詹心慧確實因受騙而交出其帳戶資料，固堪
    認定。
三、然而，詐欺集團蒐集人頭帳戶的方式眾多，雖然有部分是透
    過話術騙取而來的，但也有部分是向知情人士租用或洽購的
    ，檢警尚得透過偵查作為始能判斷人頭帳戶之申辦人是否遭
    詐騙或是知情而交付帳戶資料，故無法認定所有人頭帳戶都
    是詐欺集團成員詐騙取得，而特定人頭帳戶是如何取得，應
    只有真正參與蒐集人頭帳戶之行為人才會知道。被告在本案
    中僅是受託前往領取人頭帳戶資料包裹的人，並無證據可資
    認定被告知悉該包裹內的帳戶是詹心慧受騙而交付的，故難
    以認定被告對於詹心慧之華南銀行帳戶資料主觀上存有詐欺
    取財之故意。公訴意旨認被告此部分並涉有刑法第339 條之
    4 第1 項第2 款之三人以上共同詐欺取財罪，容有誤會，應
    諭知被告此部分無罪，惟檢察官既認被告此部分犯行與前揭
    有罪部分有想像競合犯之裁判上一罪關係，爰不另為無罪之
    諭知。
據上論斷，應依刑事訴訟法第273條之1第1項、第299條第1項前
段、第300條，洗錢防制法第14條第1項、第16條第2項，刑法第1
1條前段、第30條第1 項前段、第2 項、第339條第1項、第55條
、第42條第3 項前段，刑法施行法第1條之1第1項，判決如主文
。
本案經檢察官許恭仁偵查起訴，由檢察官張尹敏到庭執行職務。
中　　華　　民　　國　　110 　年　　10　　月　　25　　日
                  刑事第七庭  法  官  陳孟皇 
以上正本證明與原本無異。
如不服本判決應於收受送達後20日內向本院提出上訴書狀，並應
敘述具體理由。其未敘述上訴理由者，應於上訴期間屆滿後20日
內向本院補提理由書（均須按他造當事人之人數附繕本）「切勿
逕送上級法院」。
因疫情而遲誤不變期間，得向法院聲請回復原狀。
                              書記官  張嫚凌
中　　華　　民　　國　　110 　年　　10　　月　　27　　日
附錄本案論罪科刑法條全文：
中華民國刑法第339條
（普通詐欺罪）
意圖為自己或第三人不法之所有，以詐術使人將本人或第三人之
物交付者，處 5 年以下有期徒刑、拘役或科或併科 50 萬元以
下罰金。
以前項方法得財產上不法之利益或使第三人得之者，亦同。
前二項之未遂犯罰之。
洗錢防制法第2條
本法所稱洗錢，指下列行為：
一、意圖掩飾或隱匿特定犯罪所得來源，或使他人逃避刑事追訴
    ，而移轉或變更特定犯罪所得。
二、掩飾或隱匿特定犯罪所得之本質、來源、去向、所在、所有
    權、處分權或其他權益者。
三、收受、持有或使用他人之特定犯罪所得。
洗錢防制法第14條
有第二條各款所列洗錢行為者，處 7 年以下有期徒刑，併科新
臺幣 5 百萬元以下罰金。
前項之未遂犯罰之。
前二項情形，不得科以超過其特定犯罪所定最重本刑之刑。
附表：
編號 告訴人 實施詐欺之時間及手法 告訴人匯款日期/金額(新臺幣) 匯出帳號 1 林哲億 告訴人林哲億於109年8 月6日18時許，在高雄市○○區○○路0○0號住處，以手機上網瀏覽IG網頁網址「Betexplc.com」，詐欺集團成員即以LINE暱稱「LISA」與告訴人林哲億加為好友並佯稱：有投資管道，可先借給4萬元試操作投資平台，獲利豐厚云云，致告訴人林哲億陷於錯誤，而依指示匯款。 109年8月21日17時8分許，以郵政自動櫃員機匯款2萬元。  ATM匯款 2 劉妤庭 告訴人劉妤庭於109年8月30日13時53分許前某時，上網瀏覽標題「在家輕鬆賺錢」網頁，詐欺集團成員即以LINE暱稱「LALA慈慈」與告訴人劉妤庭加為好友並佯稱：先註冊HUNTER獵金會員群VI，搜尋加入LINE暱稱「picet百達線上客服」後入金，確認完成即可投資獲利云云，致告訴人劉妤庭陷於錯誤，而依指示匯款。 ⑴109年8月30日13時53分許，以網路銀行轉帳4萬元。 ⑵109年8月30日13時55分許，以網路銀行轉帳5萬元。  ⑴告訴人劉妤庭之中華郵政帳號第000-00000000000000號帳戶 ⑵告訴人劉妤庭之安泰銀行帳號第000-00000000000000號帳戶 3 黃清安 告訴人黃清安於109年8月30日18時51分許前某時，瀏覽臉書「星雲科技」網頁，詐欺集團成員即以LINE與告訴人黃清安加為好友並佯稱：其為「極速賽車遊戲平台」，以程式綁定帳號可投資抽佣獲利，保證本金保本云云，致告訴人黃清安陷於錯誤，而依指示匯款。 109年8月30日18時51分許，以網路銀行轉帳1萬元。 告訴人黃清安之中國信託商業銀行帳號000-000000000000號帳戶